【裁判字號】    89,台上,7692
【裁判日期】    891215
【裁判案由】    違反證券交易法
【裁判全文】
最高法院刑事判決                              八十九年度台上字第七六九二號
    上  訴  人  甲○○
                乙○○
右上訴人等因違反證券交易法案件，不服台灣高等法院中華民國八十七年十月十五日
第二審判決（八十七年度上訴字第二八一五號，起訴案號：台灣台北地方法院檢察署
八十六年度偵字第二一四七○號），提起上訴，本院判決如左：
    主  文
原判決撤銷。
本件免訴。
    理  由
本件原判決依公訴意旨，認定上訴人乙○○係財星投顧公司之總經理，上訴人甲○○
係金山證券股份有限公司復興分公司（下稱復興分公司）之助理營業員，未具有營業
員之執照，二人明知對於集中交易市場之有價證券，不得有在集中交易市場不移轉有
價證券所有權而偽作買賣之行為，竟於民國八十六年一月二十五日起，由甲○○提供
其不知情之母舅楊天生，在復興分公司四八八－○之股票帳號及彰化商業銀行城東分
行之八四三○三－四帳號為人頭帳戶買賣股票，上訴人二人並各出資新台幣（下同）
八百萬至一千萬元，由乙○○全權負責喊盤下單，共同買賣在證券交易所公開上市之
國賓陶瓷工業股份有限公司之股票（下稱國賓瓷股票）。於八十六年一月二十五日，
乙○○以每股二十二‧九○元之價格買入該股票後，該股票即下跌，上訴人二人為將
其二人遭套牢之國賓瓷股票順利出脫，竟自八十六年一月二十六日起至八十六年二月
十三日止，基於共同之犯意聯絡及概括之犯意，對於國賓瓷股票於同一營業日以高價
委託買進，低價委託賣出，其中部分成交買進之委託，所相對成交之賣出委託，而均
屬該以楊天生名義所作之委託買賣而相對成交，以製造該股票成交量交易活絡之假象
。且期間計有八十六年二月一日、二月三日、二月十一日（其中二月二日為星期日，
二月四日至二月十日為春節年假）等連續三個營業日，買進賣出之成交量占該股票當
日成交量百分之二十以上，各日之相對成交數量亦超過五十千股，且占該股票當日成
交量百分之五以上，詳如原判決附表所示，致該股票呈現價量異常之現象，股價由八
十六年一月二十五日之每股二二‧九○元上漲至八十六年二月二十四日之每股二五‧
九○元，漲幅達百分之一三‧一○，足以影響股市交易程序等情。因認上訴人二人所
為，均係共同違反修正前之證券交易法第一百五十五條第一項第二款之規定，應依同
法第一百七十一條之罪處罰，乃將第一審之判決撤銷，適用修正前之證券交易法第一
百五十五條第一項第二款、第一百七十一條，刑法第十一條前段、第二十八條、第五
十六條、第七十四條第一款，仍論上訴人二人共同連續對於證券交易所上市之有價證
券，在集中交易市場，不移轉所有權而偽作買賣罪，各處有期徒刑五月，均緩刑三年
，固非無見。惟按犯罪後之法律已廢止其刑罰者，應諭知免訴之判決，此規定為第三
審之審判所準用，刑事訴訟法第三百零二條第四款、第三百八十七條定有明文。又第
二審判決後，始廢止其刑罰者，經當事人合法提起第三審上訴，上訴理由雖未指摘及
此，仍屬於第三審法院得依職權調查之事項，且經第三審依職權調查，因第二審判決
後刑罰之廢止而依法撤銷第二審判決者，應就該案件自為（免訴）判決，為同法第三
百九十三條第四款、第三百九十八條第三款所明定。本件上訴人二人被訴對於在證券
交易所公開上市之「國賓瓷」股票，在集中交易市場不移轉所有權而偽作買賣，違反
修正前之證券交易法第一百五十五條第一項第二款之規定，應依同法第一百七十一條
之罪處罰（起訴書犯罪事實欄，並未記載上訴人二人係意圖抬高國賓陶瓷公司之股票
交易價格而有連續以高價買入之事實，其起訴事實自不包括違反證券交易法第一百五
十五條第一項第四款之犯罪嫌疑），原判決亦依上揭法律論處上訴人二人罪刑。然基
於已可合法當日沖銷及同日先賣再買等證券交易政策之考量，證券交易法於八十九年
七月十九日修正公布時，將原有第一百五十五條第一項第二款之規定予以「刪除」，
同年月二十一日生效，即單純對於證券交易所上市之有價證券，在集中交易市場，不
移轉所有權而偽作買賣之行為，於原審判決後，業已廢止其刑罰。上訴人二人之上訴
意旨，雖未指摘及此，但此為本院得依職權調查之事項，揆諸前揭說明，自應由本院
將原判決撤銷，另為上訴人二人均免訴之諭知，以符規定。
據上論結，應依刑事訴訟法第三百九十七條、第三百九十八條第三款、第三百八十七
條、第三百零二條第四款，判決如主文。
中      華      民      國    八十九    年     十二     月     十五     日
                              最高法院刑事第一庭
                                  審判長法官  施  文  仁
                                        法官  張  淳  淙
                                        法官  林  永  茂
                                        法官  蕭  仰  歸
                                        法官  洪  明  輝
      右正本證明與原本無異
                                              書  記  官
中      華      民      國    八十九    年     十二     月     二十     日


司法院資訊處製作；財團法人民間司法改革基金會備份。
